【裁判字號】    90,台上,1471
【裁判日期】    900315
【裁判案由】    違反山坡地保育利用條例
【裁判全文】
最高法院刑事判決                                九十年度台上字第一四七一號
    上  訴  人  甲○○
                丙○○
                乙○○
右上訴人等因違反山坡地保育利用條例案件，不服台灣高等法院中華民國八十七年六
月十九日第二審更審判決（八十五年度上更(一)字第一○七七號，起訴案號：台灣板橋
地方法院檢察署八十三年度偵字第一六八一八號、八十四年度偵字第二二九六號），
提起上訴，本院判決如左：
    主  文
原判決撤銷，發回台灣高等法院。
    理  由
本件原判決認定上訴人乙○○、丙○○、甲○○均明知坐落台北縣林口鄉○○○段後
坑小段第八八九號土地係經行政院核定、台灣省政府公告之法定山坡地，未先擬具水
土保持計畫送請各該目的事業主管機關會同主管機關核定並監督實施前，不得於山坡
地堆積土石及開挖整地而擅自經營使用山坡地，竟僅事先取得地主鄭陳月華之同意，
基於概括之犯意聯絡，自民國八十三年三月三日起至八十三年九月十三日止，共同商
由甲○○本人或由甲○○僱請不知情之黃百裕（公訴人另為不起訴處分）駕駛挖土機
，在上開土地如原判決附件土地複丈成果圖所示之八八九─Ａ位置，面積○點二三六
九公頃之部分開挖整地多次，供他人傾倒廢土而賺取每一車廢土約新台幣八百元之利
益，致堆積之土石已達三至五公尺高，且未做好坡面保護及排水設施致造成沖蝕、塌
方、水土流失，直接侵蝕海岸，而造成海岸土地流失之虞及對鄰房安全造成危害等公
共危險。嗣於同年九月十三日十九時三十分許，甲○○所僱用之工人黃百裕在上開土
地開挖整地時，為警查獲，並循線查獲甲○○，再於偵查程序中查獲丙○○與乙○○
等情，因而撤銷第一審不當之科刑判決，改判仍論處上訴人等共同連續違反於山坡地
堆積土石及開挖整地，應先擬具水土保持計畫，送請各該目的事業主管機關會同主管
機關核定並監督實施之規定，未先擬具水土保持計畫而擅自經營使用山坡地，致生公
共危險（乙○○累犯）罪刑，固非無見。
惟查(一)、判決適用法則不當者，為違背法令，刑事訴訟法第三百七十八條定有明文。
本件上訴人等行為時山坡地保育利用條例（七十五年一月十日修正公布）第三十五條
第三項之罪法定刑最輕本刑為六月以上有期徒刑，原判決既認定上訴人等犯罪均應構
成連續犯，應加重其刑，上訴人乙○○係累犯，應遞加其刑，竟仍各處有期徒刑六月
，顯有判決適用法則不當之違法。(二)、依七十二年六月二十四日修正公布之戡亂時期
罰金罰鍰提高標準條例第五條（現行罰金罰鍰提高標準條例第五條）規定，第一條所
定得提高倍數之規定，於本條例修正後制定之法律，不適用之。上揭行為時之山坡地
保育利用條例第三十五條第三項係七十五年一月十日修正公布，應無罰金罰鍰提高標
準條例第一條之適用，原判決竟以第一審判決未適用該條文為由，撤銷改判，亦有違
誤。(三)、當事人聲請調查之證據，若於待證之事實確有重要關係，而又非不易調查或
不能調查者，則為明瞭案情起見，自應盡職權能事，踐行調查之程序，否則難謂無應
於審判期日調查之證據而未予調查之違法。上訴人丙○○辯稱：伊與甲○○之協議書
雖有寫明整地，但申請書尚未下來之前，伊即叫甲○○不要傾倒廢土，甲○○未事先
告知就先行動工，八十三年七月二十五日晚上遭查獲大量盜採之違法行為，伊立即於
同年八月九日委請律師莫家駿以律師函通知甲○○解除契約，伊未自甲○○處取得任
何利益，並非共犯云云。卷查上訴人丙○○確於原審請求傳訊莫家駿律師到庭調查其
有無於同年八月九日委請莫律師以律師函通知甲○○解除八十三年二月二十一日所訂
合作開發地主鄭陳月華之土地事（見原審上訴卷第三十八、三十九頁），而該事項與
判斷上訴人丙○○主觀上有無與甲○○繼續合作開發之意思？至有關聯。再依原判決
所認定甲○○曾將土地供他人傾倒廢土所得交予乙○○收受（見原判決第四頁），苟
上訴人丙○○與甲○○等人繼續合作開發整地供人傾倒廢土，何以未獲得任何利益？
原判決未傳訊莫律師調查上揭事項，以明上訴人丙○○與甲○○間有否共同犯罪之故
意，自有證據調查未盡之違法。以上或係上訴意旨所指摘，或為本院得依職權調查之
事項，應認原判決仍有撤銷發回更審之原因。又公訴意旨認上訴人等尚在同地段第八
八○、八八○之二、八八○之四、八八二之一及第九二八號等五筆土地開挖整地供他
人堆積土石云云，原審經審理結果認無證據證明，究竟該部分應為無罪之諭知或不另
為無罪之諭知？原審漏未說明，案經發回，應一併注意及之。
據上論結，應依刑事訴訟法第三百九十七條、第四百零一條，判決如主文。
中      華      民      國     九十     年      三      月     十五     日
                              最高法院刑事第三庭
                                  審判長法官  陳  錫  奎
                                        法官  劉  敬  一
                                        法官  洪  清  江
                                        法官  李  伯  道
                                        法官  呂  丹  玉
      右正本證明與原本無異
                                              書  記  官
中      華      民      國     九十     年      三      月     二十     日


司法院資訊處製作；財團法人民間司法改革基金會備份。
